最高法院刑事判決　　　　　　九十四年度台上字第三一七三號
　　上　訴　人　台灣高等法院檢察署檢察官
　　被　　　告　甲○○
　　　　　　　　乙○○
上列上訴人因被告等違反證券交易法等罪案件，不服台灣高等法
院中華民國九十四年一月二十六日第二審更審判決（九十三年度
重上更(五)字第一九一號，起訴案號：台灣台北地方法院檢察署八
十二年度偵字第一八六四四號、八十二年度偵續字第一六二號）
，提起上訴，本院判決如下：
    主  文
原判決撤銷，發回台灣高等法院。
    理  由
本件原判決撤銷第一審關於論處被告甲○○以連續直接從事其他
影響集中交易市場某種有價證券交易價格之操縱行為罪刑，改判
諭知該部分甲○○無罪；維持第一審關於諭知被告乙○○被訴違
反證券交易法部分無罪之判決，駁回檢察官此部分在第二審之上
訴，固非無見。
惟查：(一)證據之證明力，由法院本於確信自由判斷。但不得違背
經驗法則及論理法則，刑事訴訟法第一百五十五條第一項定有明
文。又告訴人、證人之陳述有部分前後不符，或相互間有所歧異
時，究竟何者為可採，法院仍得本其自由心證予以斟酌，非謂一
有不符或矛盾，即應認其全部均為不可採信；尤其關於行為動機
、手段或結果等之細節方面，告訴人之指陳，難免故予誇大，證
人之證言，有時亦有予渲染之可能；然其基本事實之陳述，若果
於真實性無礙時，則仍非不得予以採信。本件乙○○於民國八十
年十月十四日持有宏和精密紡織股份有限公司（下稱宏和公司）
股票一千零九十八萬零八百十二股，至八十一年六月三十日仍持
有相同股數。甲○○於八十年十月十四日持有二百十一萬七千六
百二十八股，至八十一年六月三十日仍持有相同股數，渠等無論
股價如何變化或下跌，均未賣出，固有董事及監察人持股明細在
卷可按（見八十一年度偵字第一六七八二號第四十一頁）。然告
訴人黃柏文（原名黃榮文）於偵查中陳稱：「（問：當時在餐廳
如何約定？）德、璋說要把分配之股利調高每股新台幣（下同
）二點五元之現金股票股利另辦理現金增資，增資三億元另
外他們要使報社記者發布利多，公關他負責，另要三仟張，以低
於市價每股零點四元之代價轉讓給我，預定要拉為一百元另外
他要另外提供資金三億要共同炒作，但其他由林于盛控制，預定
要把股票拉到一百元」（見八十一年度偵字第一六七八二號卷第
十九頁背面），於原審調查時指稱：「……林于盛打電話告訴我
說宏和公司要炒作股票，問我有沒有興趣，我就找我朋友」（見
原審重上更(三)卷第二十九頁），證人林于盛證稱：「（邱晃）璋
告訴我說宏和公司今年所分配之股息，原是分配無償配股，每股
配二元，他可爭取公司透過每股配二元五分，又可現金增資每股
二點五元，也就是每股在今年可配股五元，他說公司利多，而他
父親賣了台南一塊土地六億元，有六億元現金參與買賣股票及董
監事他可控制不出股票，他說大宇股票當時可值一百多元，要我
們一起哄抬，精英、宏和投資他是裡面的董事，他可用公司的資
金或帳戶買賣股票，他說有這麼大的財力及利多，股價應可拉得
起來，要我們將手中的股票拿去質押三仟張，不能賣，質押每股
六十元計價，要我們將股票質押放在那裡，一股股票他要抽四元
作公關費用，所以他付我一億八千萬元，當時市價是六十五元」
（見八十二年度偵續字第一六二號卷第六十三頁背面），證人陳
和宗證述：「當天（八十一年二月間），是文（黃柏文）打電話
約我們，說宏和公司要炒該公司股票，要我們到紅雅（鐵板燒店
）聽簡報，我去時璋（甲○○）來，還有文（黃榮文）、盛（林
于盛），席間璋說公司股利調高為二元半，無償配股及現金增資
二億，連現金增資每股可到五元，要我們買，聽說大宇已到一百
多元，宏和股票也可拉高至一百多元，要我一起去買宏和股票，
當時我沒有答應，當時璋說有賣一塊地，資金可投入，及投資公
司可參與，媒體公關他花了不少錢可發布利多，我因為以前被上
市公司騙過很多次，所以沒興趣，盛（林于盛）如何與他說，我
不清楚」（見八十一年度偵字第一六七八二號偵查卷第六十四頁
背面），證人即原時代證券業務員應琳威證以：「（問：你與甲
○○的來往情形如何？）差不多八十一年時甲○○有委託我賣宏
和的股票，其他的股票我就沒印象。當時我剛到時代證券上班，
我還是新人，公司說這戶頭由我接我就接手，但時間很短，那個
戶頭進出不是很頻繁，我對宏和股票有印象是因為宏和是上市公
司的股票，而當初委託買賣的資料都不在了，那時與我辦理委託
買賣的都是甲○○」（見原審更(三)卷一第一八○頁），證人即新
寶證券副總經理助理鄧碧芬證謂：「（問：甲○○有沒有委託你
買賣股票？有沒有宏和股票？）他買的股票有進有出，其中有宏
和股票，還有其他，宏和部分進出每次都有數百張的交易，有時
買進有時賣出，但是，都沒有買賣異常的現象，比如說沒有在一
段時間內拉抬股票上揚只做單向買進或賣出的現象，他只是一般
交易」各等語（見原審重上更(三)卷一第一八二頁）。復有發布宏
和公司利多利空消息之剪報影本八紙附卷可稽（見八十一年度偵
字第一六七八二號卷第七十二至七十九頁）。又林于盛於八十一
年四月十日出具予告訴人之授權書，內載：「查甲○○於八十一
年三月十六日以七千五百萬元向時代證券領取本人買進宏和公司
股票一千三百五十張，時價九千六百八十四萬餘元，約定五日內
贖回，後發現邱某已將股票賣出，差價約二千餘萬元，侵占入己
，因上開（該）股票係黃榮文先生合夥買進，特授權黃榮文先生
向邱某追索差價」，有該授權書附卷可憑（見八十一年度偵字第
一六七八二號卷第六頁）。甲○○旋即於八十一年五月十六日委
託陳麟宇出面與告訴人簽訂協議書，內載：「……一甲方（林于
盛）同意以乙方（陳麟宇等人）提供在證券商處之兩個戶頭於訂
約之日起六個營業日內，由甲方喊盤一次或數次賣出質押之股票
，由乙方代辦交割，所得淨價扣除本金七千五百萬元及借款實際
天數之利息後，餘額交付於甲方代理人黃榮文。……」有該協議
書附卷可按（見同上偵查卷第七至九頁），依上開授權書及協議
書內容觀之，被告等似早已將系爭質押之宏和公司股票一千三百
五十張變賣。如果無訛，甲○○於八十一年間確曾委託原時代證
券業務員應琳威及新寶證券副總經理助理鄧碧芬進出宏和公司之
股票。乃原判決未詳細勾稽，於理由內引用寶來證券、新寶綜合
證券、康和綜合證券、元大京華證券、菁英綜合證券、永利證券
等股份有限公司函論述「經本院（原審）前審分別向上開公司函
調被告等購買宏和公司股票紀錄，經九十一年四月一日寶來證券
股份有限公司以寶經南京字第二五四三號函覆稱……。有各該
函文在本院（原審）卷可證，均無證據顯示被告二人曾出售宏和
公司股票」（見原判決第二十一頁倒數第五行至第二十三頁第十
七行），資為諭知被告等無罪之基礎，已有未合。且告訴人及證
人林于盛、陳和宗所證有關甲○○曾在紅雅鐵板燒店謀議炒作宏
和公司股票情事，大致相符。是被告等控制自己的宏和公司股票
不賣，再向告訴人等收質股票，然後利用媒體刊登利多消息賣出
，賺取差價，獲利之後，又發布利空消息回補股票，來回為股票
之操縱行為，藉機獲取利益，能否謂非以「鎖住籌碼」之方式炒
作股票，而不成立違反證券交易法犯行，不無研求之餘地。乃原
判決未遑審酌判斷，遽於理由內論謂「渠等三人（告訴人及林于
盛、陳和宗）同在現場，所供已不一致。又告訴人黃榮文稱，被
告甲○○在現場時說要提供三億元共同炒作，拉到一百元，林于
盛稱被告賣地六億元，可參與股票買賣，陳和宗卻稱被告甲○○
賣一塊地，資金可投入云云，三者所述資金來源，亦有瑕疵」（
見原判決第十八頁第十三至十八行）、「宏和公司召開董事會、
股東會或調整營業目標、增資，是項訊息原判決翌日媒體予以刊
登或公告周知，或報社財經記者閱覽宏和公司之資產負債表、說
明書等自行發布財務預測，難認被告有利用報紙炒作宏和公司股
票之股價」（見原判決第二十一頁第十七至二十行）、「渠等（
應威琳及鄧碧芬）證稱被告甲○○曾在該公司買進或賣出宏和公
司股票，但因資料已銷燬，無法具體證述，且亦均無異常現象，
是亦難憑此遽認被告等於八十一年一月底、同年三月初、同年四
月間有炒作影響宏和公司股票價格」（見原判決第二十四頁第一
至四行），資為諭知被告等無罪之基礎，其取捨證據、認定事實
職權之行使，尚難謂於經驗法則及論理法則無違。(二)刑法之侵占
罪以侵占行為完畢即為既遂，縱令事後將侵占之款如數返還，亦
無解於侵占罪之成立。依上開證人應威琳、鄧碧芬之證言，暨授
權書及協議書之內容觀之，被告等似於八十一年五月十六日協議
前，即將告訴人等質押之宏和公司一千三百五十張股票出賣。如
果屬實，被告等究係擅自侵占出售？或合法行使質權人之權利而
出賣上開股票？如屬後者，被告等既係合法行使質權人之權利，
何以還要與告訴人等協議，另提出其他之宏和公司股票一千三百
五十張供告訴人等喊盤出賣，取回扣除本金七千五百萬元及利息
後之差額？凡此，攸關被告等應否負侵占罪責，乃原判決未詳細
勾稽，遽以「依告訴人兌領之支票日期為八十一年五月二十二日
觀之，被告所稱出售股票之日期為協議之後，應屬可信」（見原
判決第十三頁第五、六行），資為諭知被告等被訴侵占無罪之基
礎，自有判決理由不備之違誤。以上，本院前次發回意旨均已指
明，此次更審判決猶未詳查，致使原有瑕疵依然存在，自屬無可
維持。又原判決關於違反公司法部分，因公訴人認此部分與上開
發回部分，有方法結果之牽連關係屬裁判上一罪，基於審判不可
分原則，應併予發回，均附此敘明。
據上論結，應依刑事訴訟法第三百九十七條、第四百零一條，判
決如主文。
中　　華　　民　　國　九十四　年　　六　　月　 十六　 日
                      最高法院刑事第八庭
                          審判長法官  呂　潮　澤
                                法官  吳　昆　仁
                                法官  孫　增　同
                                法官  吳　昭　瑩
                                法官  趙　文　淵
      本件正本證明與原本無異
                                      書  記  官
中　　華　　民　　國　九十四　年　　六　　月　 二十　 日
                                                      Ｌ
